【裁判字號】    96,訴更一,159
【裁判日期】    970604
【裁判案由】    返還公法上不當得利
【裁判全文】
臺北高等行政法院判決
                                 96年度訴更一字第00159號
                              .
原      告  桃園縣政府
代  表  人  甲○○縣長）住同.
訴訟代理人  張曼隆  律師
被      告  乙○○
            丙○○
共      同
訴訟代理人  賴俊睿  律師
被      告  丁○○
上列當事人間因返還公法上不當得利事件，原告提起行政訴訟。
本院判決後，原告提起上訴，經最高行政法院廢棄發回，本院更
為判決如下：
    主  文
被告應給付原告新台幣柒佰柒拾柒萬肆仟貳佰柒拾元及自93年
6 月18日起至清償日止，按年息百分之五計算之利息。
第一審及發回前上訴審訴訟費用由被告負擔。
    事  實
一、事實概要︰原告為中壢市中原國小工程用地，報請徵收桃園
    縣中壢市○○段937-14地號（面積1437平方公尺，公告現值
    每平方公尺6,500 元）土地，共有人之一劉學坤（民國【下
    同】50年12 月30 日亡故）之應有部分為900 分之4 ，67年
    12月7 日辦理重劃誤轉錄為1200分之750 （上開土地嗣由其
    子即被告三人共同繼承），補償費應為新台幣（下同）55,6
    80元，亦誤載為7,829,953 元，並由被告共同領取，經原告
    於93年4 月間公告更正，並以93年5 月13日府地權字第0930
    116442號函通知被告繳回溢領補償費7,774,273 元。被告收
    受上開通知後拒不繳回，原告遂向本院提起行政訴訟，經本
    院以95年3 月2 日93年度訴字第2191號判決駁回原告之訴。
    原告不服，提起上訴，經最高行政法院以96年度判字第1832
    號將原判決廢棄，發回本院審理。
二、兩造聲明：
    (一)原告聲明：如主文所示。
    (二)被告聲明：駁回原告之訴。
三、兩造之爭點：原告請求被告繳回溢領補償費是否有據。
    (一)原告主張之理由：
    1.被告無法律上之原因，溢領超過其應有部分之土地徵收補
      償費，原告亦因而受有損害，參照最高行政法院93年判字
      第14 00 號判決及學者見解均認本件係屬公法上不當得利
      ，應類推適用民法第179 條規定，故原告自得請求返還溢
      領之款項及自通知繳還日起至清償日止之法定遲延利息。
    2.本件係監察院審計部臺灣省桃園縣審計室例行性審查決算
      ，於90年2 月抽查認本件徵收款可能有錯誤及溢領現象，
      函請查明，因登記事務係中壢地政事務所管轄，原告乃函
      請該所查明，該所於90年4 月6 日以90年中地一字第0211
      6 號函復謂確有錯誤及溢領，於斯時起原告始知徵收土地
      共有人持分錯誤，並溢領徵收款。被告於90年10月3 日在
      原告所屬地政局307 會議室一致表示，願意繳回溢領之補
      償費其行為，應係民法第129 條之承認。
    3.內政部93年4 月6 日內地字第093006636 號函示，原告係
      更正徵收持分，用地範圍不變，並非撤銷原徵收處分，應
      無行政程序法第121 條之時效問題。且本件徵收土地早已
      闢建為校地使用，亦無撤銷原處分問題。
    4.原告對被告之公法上不當得利請求權並未罹於時效：
    行政程序法第131 條至第134 條雖有公法上請求權時效之
      規定，惟有關時效起算點之規定付之闕如，應類推適用民
      法第128 條之規定。又公法上不當得利返還請求權之要件
      ，目前實務及學說見解均認應類推適用民法關於不當得利
      之規定，其要件中有關無法律上原因之部分，依民法第17
      9 條之規定包括原因自始不成立及雖有法律上之原因而其
      後不存在兩種情形。
    本件被告溢領徵收土地補償金係基於當時合法成立生效之
      徵收處分，在受領時固為有法律上之原因，然該處分既經
      內政部以93年4 月6 日台內地字第0930066066369 號函准
      予更正，則被告等就前述土地徵收補償金之溢領部分則因
      而成為無法律上之原因，合於前述雖有法律上之原因而其
      後不存在之情形，應成立公法上之不當得利。由是可知，
      原告對於被告之公法上不當得利請求權應以前述內政部函
      准予更正時，為其請求權可行使時，消滅時效亦自斯時起
      算。
    綜上所述，原告對被告之公法上不當得利請求權之消滅時
      效，應自前述內政部函准予更正時起算，徵諸行政程序法
      第131 條第1 項及民法第128 條之規定，本件原告對被告
      等之公法上不當得利請求權自未因時效完成而消滅。
  (二)被告主張之理由：
    1.按受發回或發交之高等行政法院，雖應以最高行政法院所
      為廢棄理由之法律上判斷為其判決基礎，但事實認定問題
      仍屬事實審法院之職權，並不受最高行政法院判決之拘束
      （行政訴訟法第260條第3項參照）。本件最高行政法院廢
      棄發回之意旨，雖認「上訴人遲至93年3 月10日始以府地
      權字第0930052918號函內政部更正，及於同年5 月13日通
      知被上訴人，固逾行政程序法第121條第1 項所定2年之除
      斥期間，惟瑕疵之行政處分作成後，於未經撤銷、確認無
      效或因其他事由而失其效力前，一般人仍不能否認其效力
      ，本件上訴人前揭93年5 月13日府地權字第0930116442號
      函既係部分撤銷徵收補償之行政處分，於其送達被上訴人
      後，自有其效力，是被上訴人是否提起撤銷之行政爭訟，
      將該具有瑕疵之行政處分撤銷，攸關上訴人得否請求公法
      上不當得利返還請求權，原審未予查明，遽認上訴人撤銷
      該違法授益處分之撤銷權，已因除斥期間經過而消滅，其
      撤銷為違法，不生撤銷之效力云云，其見解容有商榷餘地
      」。然其之見解係以原告93年5月13日府權地字第0930116
      442 號函通知被告等人，係屬對違法行政處分為部分撤銷
      之事實為前提，而原告是否有於上開93年5 月13日府權地
      字第0930116442號函中，為上開土地徵收補償費行政處分
      之部分撤銷，仍屬事實問題，應由鈞院依法認定之。
    2.原告依法應以部分撤銷上開土地徵收補償費行政處分之方
      式，使該行政處分瑕疵之部分歸於無效，但實際上卻錯誤
      地以更正之方式為之，自不能生行政處分部分撤銷之效力
      ：
    依照行政處分瑕疵之種類，依法應以撤銷，而非更正之方
      式為之，與行政機關實際上是否有依法採用行政處分撤銷
      之方式為之，係屬不同層次之問題。就如同人民對於行政
      處分有所爭執，依法應提起訴願或行政訴訟，但實際上卻
      未於法定期間內提起訴願或行政訴訟，反而於逾越法定期
      間後，採取以陳情或申訴之方式為之，自應承受其喪失救
      濟權利之效力一般，行政機關依法應以撤銷之方式，使有
      瑕疵部分之行政處分歸於無效，但卻錯誤地採用更正之方
      式為之，自應對於其選用錯誤的行政行為方式，承受其法
      律效果。況且，行政機關相較於人民，擁有較為豐沛之資
      源及專業知識能力，若作成行政處分之行政機關業已坦承
      係以更正而非撤銷之方式為之，自不能偏厚行政機關，替
      其掩飾錯誤，反而將該行政機關之更正行為解釋為行政處
      分之部分撤銷，置法律公平理念於不顧。是以，本件首應
      加以釐清者為原告93年5月13日府地權字第0930116442 號
      函中，是否有部分撤銷上開土地徵收補償費行政處分之意
      ，或僅係行政處分之更正。
    原告於更審前鈞院之審理程序中，一再明確地表示其並未
      撤銷上開土地徵收補償費行政處分，而係以更正之方式為
      之。此外，觀諸原告93年5 月13日府權地字第0930116442
      號函之內容：「查本案所有權人劉學坤（亡）繼承人乙○
      ○、丙○○、丁○○等三人，所有坐落中壢市○○○○段
      937 之14地號，因更正徵收前持分（750/1200）大於更正
      後持分（4/900 ），應追繳回溢領徵收補償費柒佰柒拾柒
      萬肆仟貳佰柒拾參元整，請台端儘速將溢領徵收補償費於
      93年5 月28日前持補償繳回聯單向台灣土地銀行中壢分行
      辦理繳回。」僅要求被告等人繳回溢領徵收補償費款項，
      並無任何要部分撤銷先前上開土地徵收補償費行政處分之
      意。是以，對於上開原告93年5 月13日府權地字第093011
      6442號函之性質，無論是表意人（原告）或是受領人（被
      告），均認為其並非行政處分之撤銷，而僅是行政處分更
      正之情況下，如何能認定原告上開書函係有將上開土地徵
      收補償費行政處分部分撤銷之意？若仍將之解釋認定為行
      政處分之部分撤銷，無異是嚴重悖離事實。
    因原告錯誤地選擇以更正行政處分之方式為之，自應承受
      其法律效果，亦即不生部分撤銷土地徵收補償費行政處分
      之效力。
    3.原告既未依法將上開土地徵收補償費行政處分為部分撤銷
      ，其效力仍有效存在，被告保有上開補償費具有法律上之
      原因，並非不當得利：
    按「授予利益之行政處分，其內容係提供一次或連續之金
      錢或可分物之給付者，經撤銷、廢止或條件成就而有溯及
      既往失效之情形時，受益人應返還因該處分所受領之給付
      。其行政處分經確認無效者，亦同。」行政程序法第127
      條第1 項定有明文。徵收土地之行政處分，就補償費之發
      放部分而言，其性質係屬授予利益之行政處分，該處分本
      身即係相對人保有土地徵收補償費之法律上原因。因此，
      縱使該土地徵收補償費行政處分具有瑕疵，亦必先依法撤
      銷或廢止該授予利益之行政處分後，始有行政程序法第12
      7 條第1 項所定受益人須返還因該處分所受領公法上不當
      得利之問題。
    本件被告自原告處受領土地徵收補償費，係以土地徵收補
      償費行政處分為其依據，亦即土地徵收補償費行政處分乃
      是被告保有土地徵收補償費之法律上原因。原告雖主張因
      土地登記資料有誤，致有溢發徵收補償費之情事，然行政
      處分縱有違法之情事，非經有權機關依法撤銷前，仍不得
      否定其效力，如上所述，原告既未依法撤銷土地徵收補償
      費行政處分瑕疵之部分，其效力仍有效存在，換言之，被
      告保有徵收補償費仍具有法律上之原因，不生公法上不當
      得利之問題，原告請求被告返還公法上之不當得利，自屬
      無據。
    理  由
一、行政處分如有誤寫、誤算或其他類此之顯然錯誤者，處分機
    關得隨時或依申請更正之；違法行政處分於法定救濟期間經
    過後，原處分機關得依職權為全部或一部之撤銷；其上級機
    關，亦得為之；第117 條之撤銷權，應自原處分機關或其上
    級機關知有撤銷原因時起2 年內為之；行政處分未經撤銷、
    廢止，或未因其他事由而失效者，其效力繼續存在；授予利
    益之行政處分，其內容係提供一次或連續之金錢或可分物之
    給付者，經撤銷、廢止或條件成就而有溯及既往失效之情形
    時，受益人應返還因該處分所受領之給付。其行政處分經確
    認無效者，亦同。前項返還範圍準用民法有關不當得利之規
    定，行政程序法第101 條第1 項、第117 條第1 項前段、第
    121 條第1 項及第110 條第3 項、第127 條分別定有明文。
二、本件原告為中壢市中原國小工程用地，報請徵收桃園縣中壢
    市○○段937-14地號（面積1437平方公尺，公告現值每平方
    公尺6,500 元）土地，共有人之一劉學坤（50年12月30日亡
    故）之應有部分為900 分之4 ，67年12月7 日辦理重劃誤轉
    錄為1200分之750 （上開土地嗣由其子即被告等三人共同繼
    承），補償費應為55,680元，因土地應有部分之記載錯誤，
    致原告計算補償費時，亦誤計為7,829,953 元，並由被告共
    同領取，經原告於93年4 月間公告更正，並以93年5 月13日
    府地權字第0930116442號函通知被告繳回溢領補償費7,774,
    273 元，被告收受上開通知後拒不繳回之事實，為兩造所不
    爭，且有上開各該函文、公告等件影本附卷可稽，應認為真
    實。
三、原告主張內政部93年4 月6 日內地字第093006636 號函，係
    更正徵收應有部分，用地範圍不變，並非撤銷原徵收處分，
    而被告無法律上之原因，溢領超過其應有部分之土地徵收補
    償費，原告因此受有損害，原告已於93年4 月間公告更正，
    並發函通知被告繳回，故本件屬公法上不當得利，應類推適
    用民法第179 條規定，且此公法上不當得利請求權，並未因
    時效完成而消滅等語。被告則以原告依據錯誤的資料作成行
    政處分，並非處分本身有誤寫、誤算或類此之顯然錯誤之情
    形，依法自不得以更正之方式除去其瑕疵，原告所為之更正
    行為，無法改變行政處分原有之效力，且被告自原告受領土
    地徵收補償費，係基於當時原告合法生效之行政處分，有其
    法律上之原因，該處分未經原告撤銷或廢止，被告受領土地
    徵收補償費，仍有法律上之原因，並非公法上之不當得利等
    語，資為抗辯。
四、按行政程序法第101 條所定行政處分如有誤寫、誤算或其他
    類此之顯然錯誤者，處分機關得隨時或依申請更正，而此所
    謂更正，係指對行政處分的記載事項，事後予以補充、刪除
    或作其他必要的變更，其目的是使處分書所載事項與處分外
    觀上可得而知的規制意旨相互一致，若逾此範圍，則屬行政
    處分的撤銷，而非僅是更正，以達更正規定之確保法的明確
    性，兼有程序經濟考量的立法目的。故所謂更正，其可適用
    者亦應僅限於顯然錯誤之情形。又所謂顯然者，係指相當明
    顯而言，即通常可從行政行為之外觀上或從記載事項的前後
    脈絡明顯看出，判斷上除以文義予以判別外，尚可參酌該行
    政行為之目的，作整體觀察，而行政行為相對人對於其內容
    之理解程度，亦為判斷的重要標準，即行政行為相對人若從
    其內容或其他相關情況，可以發現該行政行為有誤，並可毫
    無困難地知悉行政機關原本所欲表示之意旨時，即屬顯然錯
    誤。查本件原告於78年間所為土地徵收補償費之行政處分，
    係依地政機關提供之土地登記而作成，嗣因監察院審計部臺
    灣省桃園縣審計室例行性審查決算，於90年2 月抽查發現有
    前開錯誤，原告乃函請中壢地政事務所查明，確因地政機關
    辦理市地重劃時誤轉錄劉學坤應有部分，致原告所為土地徵
    收補償費發生錯誤，有溢發補償費之情形，原告乃報奉內政
    部准予更正徵收，並於93年5 月13日以府地權字第09301164
    42號函通知被告，應於93年5 月28日前繳回溢領補償費，揆
    諸前開說明，顯係對違法行政處分為部分撤銷，並非行政處
    分之更正。又行政處分之撤銷，應自原處分機關或其上級機
    關知有撤銷原因時起2 年內為之，行政程序法第121 條第1
    項定有明文。本件原告於前揭函請中壢地政事務所查明，該
    所旋於90年4 月6 日以90年中地一字第02116 號函覆謂確有
    錯誤及溢領等情，則原告於90年4 月間即已知悉劉學坤土地
    之應有部分比例轉錄錯誤，致被告有溢領土地徵收補償費之
    情事，然原告遲至93年3 月10日始以府地權字第0930053918
    號函內政部更正，及於同年5 月13日通知被告，固逾行政程
    序法第121 條第1 項所定2 年之除斥期間，惟瑕疵之行政處
    分作成後，於未經撤銷、確認無效或因其他事由而失其效力
    前，一般人仍不能否認其效力，原告前揭93年5 月13日府地
    權字第0930116442號函既係部分撤銷徵收補償之行政處分，
    於其送達被告後，自有其效力，被告並未提起撤銷之行政爭
    訟，將該具有瑕疵之行政處分撤銷，該行政處分仍有效存在
    。原告溢發補償費部分之行政處分既經撤銷，被告領取該部
    分之補償費，即屬無法律上之原因，而為公法上之不當得利
    。
五、綜上所述，應認原告之主張為可採。從而原告請求被告返還
    公法上不當得利7,774,273 元，及自撤銷溢發補償費之行政
    處分送達翌日，即93年6 月18日起算之法定遲延利息，為有
    理由，應予准許。
六、據上論結，原告之訴為有理由，爰依行政訴訟法第98條第1
    項前段、第104 條、民事訴訟法第85條第1 項前段，判決如
    主文。
中    華    民    國    97    年    6     月    4    日
                    臺北高等行政法院第二庭
                              審判長法  官  徐瑞晃
                                    法  官  蕭惠芳
                                    法  官  陳金圍
上為正本係照原本作成。
如不服本判決，應於送達後20日內，向本院提出上訴狀並表明上
訴理由，如於本判決宣示後送達前提起上訴者，應於判決送達後
20日內補提上訴理由書（須按他造人數附繕本）。
中    華    民    國    97    年    6     月    4    日
                                    書記官  陳圓圓


司法院資訊處製作；財團法人民間司法改革基金會備份。
